臺灣新竹地方法院民事判決　　　　　　　 94年度訴字第110號
原　　　告　　己○○
　　　　　　　戊○○
　　　　　　　辛○○
　　　　　　　壬○○
　　　　　　　癸○○
　　　　　　　庚○○
　　　　　　　子○○
共　　　同
訴訟代理人　　鍾儀婷律師
複　代理人　　丁○○
被　　　告　　甲○○
兼訴訟代理人　丙○○
上列當事人間損害賠償事件，本院於民國94年6月29日辯論終結
，判決如下：
    主  文
被告丙○○應給付原告己○○新臺幣伍拾萬貳仟捌佰伍拾柒元；
原告戊○○、辛○○、癸○○、庚○○、子○○各參拾貳萬貳仟
捌佰伍拾柒元；原告壬○○新臺幣伍拾貳萬柒仟貳佰玖拾捌元，
及均自民國九十二年十二月三日起至清償日止，各按年息百分之
五計算之利息。
原告其餘之訴駁回。
訴訟費用由被告丙○○負擔百分之四十五；餘由原告負擔。
本判決於原告己○○以新臺幣壹拾柒萬元、原告戊○○、辛○○
、癸○○、庚○○、子○○各以新臺幣壹拾壹萬元、壬○○以新
臺幣壹拾捌萬元，供擔保後，得假執行。
原告其餘假執行之聲請駁回。
    事實及理由
壹、程序方面：
    本件被告甲○○業於民國93年11月12日出具委任狀，委任被
    告丙○○為訴訟代理人（見本院卷1第130頁），而本院94
    年6月29日進行言詞辯論前，業已合法通知被告甲○○及丙○○，被告丙○○並已到庭為辯論，應認甲○○部分業經被
    告丙○○代理而為訴訟行為，並非無正當理由未到庭。本院
    94 年6月29日准原告請求對被告甲○○一造辯論而為判決之
    裁示，應予更正，核先敘明。
貳、實體方面：
一、原告起訴主張：
（一）被告丙○○之駕照前於91年1月2日業已註銷，為無駕照之
      人，其明知依道路交通管理處罰條例之規定於飲酒後吐氣
      之酒精濃度達每公升0.25毫克時即不得駕車，92年3月23
      日晚上9時許起至當晚10時許止，丙○○在新竹市○○路
      某鵝肉攤飲酒，已因飲酒過量致注意力降低而不能安全駕
      駛汽車，竟仍於翌日即92年3月24日凌晨零時30分許，無
      照駕駛其女友之母親即另一被告甲○○名下所有之已註銷
      車籍之Ｒ4－8230號自小客車，沿新竹市○○路由北往南
      方向行駛，行經新竹市○○路○段620號前之外側車道時，
      適前方有被害人許玉梅駕駛之三輪貨車載運餿水而慢速前
      行，丙○○本應注意汽車行駛時，行車速度不得超過時速
      50 公里，且當時正下著毛毛雨致視線不清，更應減速慢
      行，作隨時停車之準備，另應注意車前狀況，並隨時採取
      必要之安全措施，當時道路筆直、路面濕潤、無缺陷，道
      路無障礙，視距良好之情形下，亦無不能注意之情事，猶
      貿然以5、60公里之時速超速駕車而未減速慢行及注意車
      前狀況，待見到許玉梅之三輪車時已煞車不及，其自小客
      車之右前方自後撞擊三輪車之左後方，三輪車隨即往右偏
      離而兩車分離，三輪車並因接收來自小客車之動力而速度
      加快往前衝至同路段632號撞擊第三人乙○○（已與原告
      達成調解）違規橫向停放於路旁之ＪＶ－8956號自小貨車
      ，造成ＪＶ－8956號自小貨車位移，被害人許玉梅因此受
      有頭部外傷併腦挫傷性出血腦水腫、腦內出血、脾臟破裂
      及肝臟撕裂併腹內出血、頸椎第六節骨折、右側硬腦膜下
      出血、骨盆骨折、臉部擦傷、肢體多處擦傷等傷害，經送
      往行政院衛生署新竹醫院急救延至同年月27日下午2時30
      分許仍因顱內出血及內臟出血而不治死亡。
（二）被告甲○○明知其所有之Ｒ4－8230號自小客車早已遭監
      理單位註銷車籍，依道路交通管理處罰條例第12條第1項
      第4款規定，係禁止於道路行駛，亦即不得再自行或提供
      他人上路行駛，被告甲○○卻違法將系爭肇事車輛借予被
      告丙○○駕駛，致發生本件事故，造成被害人許玉梅死亡
      ，被告甲○○所為已違反保護他人之法律，對本件事故自
      有過失。再者，被告丙○○之職業駕照前於91年1月2日業
      已因逾期未審驗而為台北市政府交通局逕行註銷（嗣後亦
      無任何補辦重新申辦之相關資料），故自斯時起迄今，被
      告丙○○屬無駕照（駕照遭註銷）之人，被告甲○○竟仍
      將系爭Ｒ4－8230號肇事車輛出借予丙○○使用，致發生
      本件事故，被告甲○○所為業已違反保護他人之法律，對
      本件事故有過失，應負損害賠償責任。
（三）本件被害人許玉梅因被告丙○○、甲○○之侵權行為而死
      亡，被告丙○○、甲○○就原告所受損害，自應負連帶清
      償責任。查本件原告所受損害計有：原告壬○○支出醫療
      費用32,567元、喪葬費用194,680元，另原告己○○為被
      害人許玉梅之配偶，原告戊○○等六人為其子女，原本擁
      有美滿幸福的家庭，突遭此遽變，受有難以言喻的心靈創
      痛。另一方面，被告丙○○事發後與公務員范建華共謀偽
      造文書，掩飾其酒醉駕車之犯行，亦令原告等人難以接受
      ，係經原告等人事後多方努力查証，方能將警察吃案包庇
      事實還原真相，但一路走來，心力交瘁，痛苦萬分，自得
      請求被告連帶賠償己○○精神慰撫金140萬元，戊○○等
      六名子女精神慰撫金各80萬元。
    並聲明被告應連帶給付原告己○○140萬元，原告戊○○、辛○○、癸○○、庚○○、子○○各80萬元，原告壬○○
    1,027,247元，及均自起訴狀繕本送達被告翌日起至清償日止
    按年息百分之5計算之利息。
二、被告丙○○則以：
    本件事故之發生，被告丙○○具有過失，願盡力彌補原告所
    受之損害，但因原告要求之和解金額非被告丙○○所能負擔
    ，故無法成立和解。事發時被告丙○○並不知駕照已被吊銷
    ，亦不知所駕R4-8230號自小客車業被註銷車籍。此由肇事
    時，被告丙○○尚能提出職業小客車之駕駛執照供警員製作
    筆錄即可知之。被告丙○○非被告甲○○之女婿，事發時被
    告甲○○出國，不知被告丙○○駕駛車輛肇事等語為辯。
    並聲明：駁回原告之訴。
三、被告甲○○則以：
    丙○○領有駕駛執照，係被告甲○○女兒之男友，平日即使
    用被告甲○○家中之車輛。系爭R4-8230號自用小客車係被
    告甲○○出國期間，由被告丙○○駕駛外出肇事，並非被告
    甲○○明知被告丙○○飲酒而仍出借車輛。另R4-8230號自
    用小客車係因逾期未檢驗車輛以致遭註銷牌照，並非車輛本
    身有結構機件上之問題，故牌照被註銷和車禍發生並無因果
    關係，與被告丙○○之肇事及被害人許玉梅之死亡間亦無相
    當因果關係，故被告甲○○自無庸負共同侵權行為之責任為
    辯。
    並聲明：原告之訴及假執行之聲請均駁回。如受不利之判決
    ，願供擔保請准宣告免為假執行。
四、兩造不爭執之事實如次：
（一）被告丙○○於92年3月24日零時30分許，飲酒後吐氣酒精
      濃度已達每公升零點57毫克，仍駕駛被告甲○○所有之
      R4-8230號自用小客車，沿新竹市○○路由北往南方向行
      駛，行經新竹市○○路○段620號前之外側車道時，適前方
      有許玉梅駕駛未經核准，擅自加裝輔具引擎之拼裝三輪貨
      車載運餿水慢速前行，丙○○本應注意汽車行駛時，行車
      速度不得超過時速50公里，且當時正下著毛毛雨致視線不
      清，更應減速慢行，作隨時停車之準備，另應注意車前狀
      況，並隨時採取必要之安全措施，當時道路筆直、路面濕
      潤、無缺陷，道路無障礙，視距良好之情形下，亦無不能
      注意之情事，猶貿然以5、60公里之時速超速駕車而未減
      速慢行及注意車前狀況，待見到許玉梅之三輪車時，已煞
      車不及，其自小客車之右前方自後撞擊三輪車之左後方，
      三輪車隨即往右偏離而兩車分離，三輪車並因接收來自小
      客車之動力而速度加快往前衝至同路段632號撞擊乙○○
      橫向停放於路旁之ＪＶ－8956號自小貨車，造成ＪＶ－
      8956 號自小貨車位移，被害人許玉梅因此受有頭部外傷
      併腦挫傷性出血腦水腫、腦內出血、脾臟破裂及肝臟撕裂
      併腹內出血、頸椎第六節骨折、右側硬腦膜下出血、骨盆
      骨折、臉部擦傷、肢體多處擦傷等傷害，經送往行政院衛
      生署新竹醫院急救延至同年月27日下午2時30分許仍因顱
      內出血及內臟出血而不治死亡。
（二）被告丙○○因本件服用酒類，不能安全駕駛動力交通工具
      而駕駛行為，被判處有期徒刑2月，因過失致被害人許玉
      梅死亡之行為被判處有期徒刑10月。另因案發後，請求警
      員范建華於道路交通事故調查報告表及筆錄內記載其未飲
      酒而涉犯共同使公務員登載不實之行為，被判處有期徒刑
      1年2月，應執行有期徒刑2年確定。目前於臺灣新竹監獄
      服刑中。
（三）被告甲○○所有之R4-8230號自用小客車於90年6月4日被
      逕行註銷汽車牌照。被告丙○○職業小型車駕駛執照因逾
      期未審驗被臺北市政府交通局於91年1月2日註銷職業小客
      車駕駛執照。
（四）被告甲○○於92年2月25日至同年8月17日間出境，未在國
      內。
（五）原告於案發後已受領被告丙○○投保汽車強制責任險140
      萬元之給付。另就本件事故，已與第三人乙○○達成調解
      ，由乙○○分期給付原告12萬元。
五、本件所應審究者，厥為（一）被告丙○○、甲○○就被害人
    許玉梅死亡之損害，應否對原告負損害賠償責任？（二）被
    害人許玉梅就損害之發生是否與有過失？（三）原告請求得
    准許之範圍如何？茲析述如次：
（一）有關被告丙○○、甲○○就被害人許玉梅因車禍事故死亡
      之損害，應否對原告負損害賠償責任部分：
  １、被告丙○○部分：
    （１）被告丙○○對於92年3月24日零時30分許，飲酒後駕
          駛已註銷車籍之R4-8230號自用小客車，超速行駛，
          疏未注意車前狀況，以致在新竹市○○路○段620號前
          追撞被害人許玉梅所駕駛之拼裝三輪貨車，致許玉梅
          被推撞至乙○○所有之JV-8956號自用小貨車，因而
          受傷死亡之事實，均自認在卷。
    （２）按汽車駕駛人飲用酒類或其他類似物其吐氣所含酒精
          度超過每公升0.25毫克或血液中酒精濃度超過百分之
          0.05以上者，不得駕車，道路交通安全規則第114條
          第2款定有明文。另按行車速度，依速限標誌或標線
          之規定，無標誌或標線者，市區行車時速不得超過50
          公里，又因雨霧致視線不清時，應減速慢行，作隨時
          停車之準備；汽車行駛時，駕駛人應注意車前狀況，
          並隨時採取必要之安全措施，道路交通安全規則第93
          條第1項第94條第3項分別定有明文。被告丙○○案發
          時能注意上開規定，且並無任何不能注意之情事，竟
          仍酒後超速行駛，且未注意車前狀況，以致肇事，對
          於本件事故，應負過失責任自明。此經本院刑事庭92
          年度交訴字第67號案件囑託警察大學陳高村教授鑑定
          ，鑑定結果之「道路交通事故鑑定報告書」亦同此認
          定。足見被告丙○○對被害人許玉梅死亡之結果，具
          有過失，且此項過失行為與被害人許玉梅死亡之結果
          間有相當因果關係，自應對原告負損害賠償責任。
  ２、被告甲○○部分：原告以被告甲○○將已註銷牌照之
      R4-8230號自用小客車借給無照駕駛之被告丙○○，認被
      告甲○○係違反保護他人之法律，致生損害於他人，請求
      被告甲○○與丙○○連帶負損害賠償責任。被告甲○○則
      以案發當時伊人不在國內，不知道被告丙○○酒後駕車肇
      事，亦不知道被告丙○○之駕照被吊銷，R4-8230號自用
      小客車係因未按期檢驗而被註銷牌照，並非車輛有何機件
      問題，被害人許玉梅係因被告丙○○之過失行為致死，與
      被告甲○○所有車輛被註銷牌照無因果關係等語為辯。經
      查：
    （１）被告甲○○於案發時間，並未在國內，乃兩造不爭之
          事實，且有內政部警政署入出境管理局93年11月17日
          境信栩字第09311099090號函附卷可稽（本院卷1第
          120頁）。故被告甲○○所稱伊並非明知被告丙○○
          酒醉而仍出借上開車輛等語，堪可採信。
    （２）按違反保護他人之法律，致生損害於他人者，負損害
          賠償責任，固為民法第184條第2項前段所明定，惟違
          反保護他人法律之行為，仍須與他人所受損害間，具
          有相當因果關係，始符合該條所訂損害賠償之要件。
          苟所違反之保護他人法律，與損害結果間，並無相當
          因果關係，自無從令行為人負損害賠償責任。本件被
          告甲○○所有之R4-8230號自用小客車，係因於88年3
          月31日違反道路交通管理處條例第40條第1項「汽車
          駕駛人，行車速度超過規定之最高時速，或低於規定
          之最低時速，或裝用測速雷達感應器者，處新臺幣
          1,200元以上2,400元以下罰鍰，其感應器沒入之。」
          之規定，被摯開違規單，未依期限到站繳納罰鍰，經
          交通部公路總局新竹區監理所新竹市監理站裁決被告
          甲○○罰鍰2,400元，嗣被告甲○○仍未繳交罰鍰，
          由新竹市○○○○道路交通管理處罰條例第65條第1
          項第3款規定於90年6月4日逕行註銷汽車牌照，此有
          交通部公路總局監理所新竹市監理站93年11月8日竹
          監新字第9307733號函附卷可查（見本院卷1第85頁）
          ，則被告甲○○被吊銷牌照，係因未依規定繳交行政
          罰鍰之故，並非伊所稱之逾期未檢驗汽車。查本件事
          故之發生，乃被告丙○○之上述過失行為所致，與
          R4-8230號自用小客車本身之性能、結構並無關聯，
          亦與該車行政罰鍰未繳，以致遭受註銷牌照之行政處
          分無關，故縱認被告甲○○讓被告丙○○駕駛被註銷
          牌照之上開車輛，違反保護他人之法律，亦難認其行
          為與被告丙○○前述過失行為及被害人許玉梅死亡之
          結果間，有因果關係。況被告甲○○於事發前約一個
          月即已出國，被告丙○○駕駛上開車輛是否經被告王
          金娥同意，亦非無疑，尚難以此認被告甲○○對被告
          許玉梅之死亡結果應負損害賠償責任。
    （３）原告另以被告甲○○明知被告丙○○之駕照已被吊銷
          ，仍交付上開車輛讓被告丙○○使用，任令駕駛能力
          未經取得國家認可之人駕駛汽車，為違反保護他人之
          法律，致生損害於原告。惟查，被告丙○○之職業小
          型車駕駛執照因逾期未審驗被臺北市政府交通局於91
          年1月2日註銷（見本院卷1第139頁之臺北市監理處函
          ），被告丙○○於事發時並未認知其係無照駕駛之人
          ，此由警訊筆錄中被告丙○○陳述其有駕照（見臺灣
          新竹地方法院檢察署92年度相字第155號卷宗第6頁反
          面，並提出駕駛執照供警員影印附卷（見上開相驗卷
          宗第14頁）即可知之。被告丙○○既未認知其為無照
          駕駛之人，則其自不可能告知被告甲○○其無駕駛之
          情事，被告甲○○於答辯狀中亦稱被告丙○○有駕駛
          執照，足見伊確實不知被告丙○○之駕照被註銷，而
          為無駕駛執照之人。被告甲○○既不知被告丙○○駕
          駛執照被註銷，縱將R4-8230號車交由被告丙○○行
          駛，亦難認其有違反不得無照駕駛之保護他人法律之
          故意。況本院認被告丙○○之上述過失行為為致生被
          害人許玉梅死亡結果之原因，實難以被告甲○○不知
          被告丙○○為無駕照之人，而有任令被告丙○○使用
          汽車之行為，與被害人許玉梅之死亡間有任何相當因
          果關係。
    （４）被告甲○○於出國期間，被告丙○○駕駛甲○○所有
          之R4-8230號自用小客車肇事，既尚難認與被害人許
          玉梅死亡結果間有因果關係，則原告請求被告甲○○
          負損害賠償責任，尚非可採，應予駁回。
（二）被害人許玉梅對於損害之發生，是否與有過失部分：
      本件被害人許玉梅騎乘改裝無牌照之三輪拼裝機車，該車
      未經檢驗、登記等行政管理程序，車身結構是否安全無虞
      ，並非無疑。而被害人許玉梅騎乘有動力之拼裝機車，本
      應注意依道路交通安全規則第88條第2項規定配戴安全帽
      ，依案發當時情形，亦無不能注意遵守上開安全規則之情
      事，其能注意而未注意，致使被撞後顱部受有重創，因而
      死亡，對於死亡結果之發生，並非毫無致生損害之原因存
      在，應認被害人許玉梅對於死亡之結果亦與有過失。考量
      本件事故發生，完全係被告丙○○自後追撞被害人許玉梅
      所駕車輛所致，被害人騎乘結構安全未經檢驗之拼裝三輪
      機車及未戴安全帽之行為，應僅佔死亡結果發生原因的百
      分之10，爰依民法第217條第1項規定，減輕被告丙○○賠
      償責任百分之10。
（三）原告請求得准許之範圍如何？
  １、按因故意或過失，不法侵害他人之權利者，負損害賠償責
      任，民法第184條第1項前段定有明文。又汽車、機車或其
      他非依軌道行駛之動力車輛，在使用中加損害於他人者，
      駕駛人應賠償因此所生之損害，民法第191條之2前段亦規
      定甚明。而不法侵害他人致死者，對於支出醫療及增加生
      活上需要之費用或殯葬費之人，亦應負損害賠償責任。另
      不法侵害他人致死者，被害人之父、母、子、女及配偶，
      雖非財產上之損害，亦得請求賠償相當之金額。民法第
      192條第1項、第194條分別定有明文。
  ２、本件被告丙○○應就被害人許玉梅死亡結果，負損害賠償
      責任，業如前述，自應賠償原告之損害。茲析述如次：
  （１）醫療費用部分：原告壬○○所請求之醫療費用30,477元
        、救護車費2,000元，經核均屬醫療上及救護上所必須
        之花費，應予准許。另證明書費90元部分，因屬訴訟證
        明使用，而非支出醫療及增加生活上需要之費用，故此
        部分應予剔除，原告壬○○請求之醫療費用部分於
        32,477元之範圍內為有理由，應予准許，逾此範圍則應
        予駁回。
  （２）殯葬費用部分：原告壬○○提出殯葬費用之請求194,
        680元，經核所支出之費用均屬殯葬所需，且依被害人
        許玉梅之身分地位，所為花費並未逾社會上一般殯葬水
        準所應支出之費用，故應全數予以准許。
  （３）精神慰撫金部分：
        原告己○○為被害人許玉梅之夫、其餘原告戊○○等人
        則為被害人許玉梅之子，因被害人遭受此車禍事故，身
        心承受鉅大痛苦而亡，身為配偶、子女自受有精神上之
        創傷，再佐以被告丙○○案發後，尚企圖遮掩飲酒之過
        犯，與警員范建華共同使公務員登載不實，經被害人子
        女多方追查，始得悉真相，更增加原告等人心靈之痛楚
        ，並審酌被害人許玉梅死亡時之年齡，並兩造之學經歷
        、社會地位，認原告己○○之精神慰撫金以80萬元、其
        餘原告則各以60萬元為適當。
  ３、綜上所述，原告己○○因被告丙○○之不法侵害許玉梅生
      命法益，致受有損害80萬元，原告戊○○、辛○○、癸○○、庚○○、子○○各受有60萬元之損害，而原告壬○○
      則受有827,157元之損害（32,477+194,680+600,000）。
      另查被害人許玉梅對損害之發生具有10%之與有過失，故
      應於此範圍內減輕被告丙○○之賠償責任。減輕後，被告
      丙○○應賠償原告己○○72萬元（80萬X0.9）；賠償原告
      戊○○、辛○○、癸○○、庚○○、子○○各54萬元（60
      萬X0.9），賠償原告壬○○744,441元（827,157X0.9，元
      以下四捨五入，下同）。
  ４、復按保險人依本法規定給付之保險金，視為加害人被保險
      人損害賠償金額之一部分；加害人或被保險人受賠償請求
      時，得扣除之。強制汽車責任保險法第30條定有明文。本
      件原告已受領被告丙○○投保之強制汽車責任險140萬元
      ，乃兩造不爭之事實，原告並陳明該140萬元由被告7人平
      均受領，各受領20萬元，則上開被告丙○○應給付之金額
      自應將此金額扣除。扣除後，原告己○○得向被告丙○○
      請求之金額為52萬元；原告戊○○、辛○○、癸○○、庚○○、子○○得請求之金額各34萬元；原告壬○○得請求
      之金額為544,441元。又原告等人之上開損害，業經原告
      認定之共同侵權行為人乙○○賠償12萬元，則原告每人平
      均受有17,143元（120,000除以7）之損害填補，上開金額
      應從被告丙○○應賠償之金額中扣除。故原告己○○得向
      被告丙○○請求之金額為502,857元；原告戊○○、辛○○、癸○○、庚○○、子○○得請求之金額各為322,857
      元；原告壬○○得請求之金額為527,298元。
五、從而，原告依侵權行為損害賠償請求權訴請被告連帶給付，
    於被告丙○○應給付原告己○○502,857元；原告戊○○、
    辛○○、癸○○、庚○○、子○○各322,857元；原告壬○○新臺幣527,298元，及均自起訴狀繕本送達翌日即92年12
    月3日起至清償日止，各按年息百分之5計算之利息範圍內，
    為有理由，逾此範圍，則非法之所許，應予駁回。
六、原告陳明願供擔保，聲請宣告假執行，於其勝訴部分，核無
    不合，爰分別酌定相當擔保金額准許之。原告敗訴部分，假
    執行之聲請失所附麗，應併予駁回。
七、本件事證已臻明確，兩造其餘攻擊防禦方法經審酌後，認於
    判決結果均不生影響，爰不一一論述。
八、結論：原告之訴部分有理由，部分無理由，依民事訴訟法第
    79條、第85條第1項，第390條第2項判決如主文。
中　　華　　民　　國　　94　　年　　7　　 月　  27　　日
                  民事第二庭    法　官　蔡孟芳
以上正本係照原本作成。
如對本判決上訴，須於判決送達後20日內向本院提出上訴狀。
中　　華　　民　　國　　94　　年　　7　　 月　　27　　日
                                書記官　張永榮
